臺灣高等法院臺中分院民事判決
110年度上易字第525號
上  訴  人  陳原平  
訴訟代理人  劉維濬律師(辯論終結後終止委任)
被 上訴 人  鵬慶不動產有限公司

法定代理人  朱鵬字  
訴訟代理人  鍾傑名律師

上列當事人間請求給付居間報酬事件，上訴人對於中華民國110
年9月9日臺灣臺中地方法院110年度訴字第83號第一審判決提起
上訴，本院於111年3月9日言詞辯論終結，判決如下：
    主  文
一、原判決關於命上訴人給付逾新臺幣54萬元本息部分，及該部
    分假執行之宣告，暨訴訟費用之裁判均廢棄。
二、上開廢棄部分，被上訴人在第一審之訴及假執行之聲請均駁
    回。
三、其餘上訴駁回。
四、第一、二審訴訟費用，由上訴人負擔94%，餘由被上訴人負 
    擔。
    事實及理由
壹、程序方面：
一、按不變更訴訟標的，而補充或更正事實上或法律上之陳述者
    ，非為訴之變更或追加，民事訴訟法第256條定有明文。
二、查被上訴人於原審援引民法第568條第1項居間報酬規定，請
    求上訴人給付新臺幣(下同)57萬6,000元，及自起訴狀繕本
    送達翌日即民國110年1月8日起至清償日止，按年息5%計算
    之利息(下稱57萬6,000元本息)。被上訴人於上訴後，再援
    引兩造於109年10月26日簽定服務費(居間報酬)確認單(下稱
    系爭確認單)為請求權基礎(見本院卷第48-49頁)，核屬不變
    更訴訟標的而補充法律上之陳述，揆諸前揭規定，非為訴之
    變更或追加，無須得上訴人之同意，即可任意為之，合先敘
    明
貳、實體方面：
一、被上訴人主張：
　　訴外人李○○於109年間委託被上訴人居間銷售坐落臺中市○○
    區○○段0000○0000○號建物(門牌各為黎明東街506號12樓之1
    、12樓之2，共同使用部分建號1904、1905、1906)及152地
    號土地應有部分0000000分之40376(含停車位，下稱系爭房
    地)。嗣經被上訴人介紹上訴人於109年10月26日以3,380萬
    元向李○○購得系爭房地，被上訴人已完成媒介契約之義務，
    且經上訴人同意於109年11月1日給付服務費57萬6,000元予
    被上訴人。詎上訴人屆期未給付，經被上訴人催告，仍未獲
    置理。爰依民法第568條第1項規定及系爭確認單約定(居間
    之法律關係)，擇一請求上訴人給付57萬6,000元本息。
二、上訴人則以：
　　被上訴人曾向上訴人佯稱為讓李○○降低賣價，而未向李○○收
    取服務費，並要求上訴人將原定服務費由總價金之1%提高為
    2%，致上訴人陷於錯誤，而同意提高服務費為57萬6,000元
    。嗣經上訴人於原審110年2月9日言詞辯論期日，依民法第9
    2條第1項規定，當庭撤銷受詐欺之意思表示，上訴人自無給
    付服務費之義務。縱認未構成詐欺者，茲因被上訴人已向上
    訴人免除服務費3萬6,000元，則此部分服務費債之關係應已
    消滅等語，資為抗辯。
三、原審為上訴人全部敗訴之判決，上訴人就敗訴部分，全部提
    起上訴；兩造之聲明為：
  ㈠上訴人之上訴聲明：
  ⒈原判決廢棄。
  ⒉被上訴人在第一審之訴及假執行之聲請均駁回。
  ㈡被上訴人之答辯聲明：
  　上訴駁回。 
四、兩造不爭執事項(部分用語及編排順序依卷證文義略作調整)
    ：
  ㈠被上訴人與李○○於109年9月11日簽定系爭房地委託銷售契
　  約，約定服務報酬為成交價額之4%(內含營業稅，見原審卷
　  第171頁) 。
　㈡被上訴人與李○○於109年10月26日簽定服務費確認單，其
　  上記載李○○同意於109年11月1日給付服務費90萬元(約略
　  為成交價之2.66%，見原審卷第175頁)。
　㈢上訴人與李○○於109年10月26日簽訂不動產買賣契約，雙
　  方約定上訴人以3,380萬元，向李○○購買系爭房地(見原審
　  卷第19-23頁）。
　㈣系爭房地買賣契約係由被上訴人媒介成立，兩造並於109年
　  10月26日簽定系爭確認單，其上記載上訴人同意於109年11
　  月1日給付服務費57萬6,000元(見原審卷第25頁)。
　㈤被上訴人於109年12月3日以臺中公益路郵局存證號碼471號 
　  存證信函，催告上訴人應於函到5日內給付服務費57萬6,000
　  元(見原審卷第27-29頁)。
五、兩造爭執事項(部分用語及編排順序依卷證文義略作調整)：
　㈠上訴人依民法第92條第1項，撤銷系爭確認單所為意思表示
　  ，有無依據？
　㈡被上訴人依民法第568條第1項規定及系爭確認單約定(居間
　  之法律關係)，擇一請求上訴人給付57萬6,000元本息，有無
　  依據？
六、本院之判斷：
  ㈠撤銷詐欺部分：
  ⒈按民法上之詐欺，必詐欺行為人有使他人陷於錯誤之故意，
    致該他人基於錯誤而為不利於己之意思表示者，始足當之。
    此規定所保護之法益為「表意者意思表示形成過程之自由」
    ，且所稱詐欺行為，係指對於表意人意思形成過程屬於重要
    而有影響之不真實事實，表示其為真實，而使他人陷於錯誤
    、加深錯誤或保持錯誤者而言，不包括就行為對象(事或物)
    之特性為不實或誇大之陳述，欲以價值判斷影響表意人決定
    自由之情形。至不真實之事實是否重要而有影響意思之形成
    ，應以該事實與表意人自由形成意思之過程有無因果關係為
    斷。主張被詐欺而為表示之當事人，應就此項事實負舉證之
    責任(最高法院98年度台上字第171號、100年度台上字第858
    號判決、44年台上字第75號判決先例參照)。經查：
  ⑴上訴人主張遭被上訴人詐欺而提高服務費乙節，無非以其於
    原審所提兩造間LINE對話擷圖、錄音譯文及光碟(見原審卷
    第97-101、127-149頁)，為其主要依據。惟上訴人主張前述
    詐欺情事，均為被上訴人所否認，是依上開說明，上訴人自
    應就被上訴人曾為不實陳述，且屬於重要而有影響其意思形
    成自由，並致其陷於錯誤而同意提高服務費各節，負舉證責
    任。
　⑵上訴人不爭執兩造就系爭房地服務費，最終僅簽定系爭服務
    單，其上記載上訴人應給付服務費57萬6,000元(計算式：總
    價金3,380萬元×2%－折讓10萬元＝57萬6,000元)，別無簽定其
    他文件(見兩造不爭執事項第㈣項)，則兩造間居間服務費之
    權利義務，應悉依系爭服務單記載內容與居間規定為準 據
    。準此，前述對話內容，縱曾提及服務費依總價金1%計收34
    萬元(計算式：3,400萬元×2%＝34萬元)，至多僅屬上訴人片
    面主觀想法，核非兩造最終合意之服務費計收標準，此由被
    上訴人(負責人朱鵬字)於前述對話中迭向上訴人再三澄清「
    你把過程拿出來講」、「你講的都是過程」、「我現在在 
    跟你講談判的過程嘛」、「你不能講過程，最後結果談到了
    ，你又繞回原本的一開始」、「談的過程，你不能拿結果又
    拿出來談啊」、「那也是在談之前嘛，不是簽完約啊」等語
    (見原審卷第127、129、131、133頁)，應可明瞭。
　⑶被上訴人公司屬永慶房屋旗下公益美村店(見原審卷第169頁)
    ，所營事業顯以居間介紹不動產買賣為主，其於居間媒合期
    間恆需先墊付各項營業成本，諸如員工薪資、油資、交通費
    、店舖租金與水電費、製作刊登買賣廣告、公關費用等，並
    於媒合成功後，分別向買賣雙方收取一定比例服務報酬，最
    後尚依照營業所得金額多寡，依法繳納若干所得稅。準此，
    可知被上訴人既非慈善事業團體，實無可能平白免費為客戶
    服務，而不向買方或賣方收取服務費，更無倒貼營業成本與
    稅額之理。換言之，上訴人主張被上訴人曾提及免收李○○服
    務費，以換取上訴人提高服務費金額云云，顯然悖於仲介交
    易常情，殊難採信。
　⑷系爭房地成交價無論為3,380萬元，抑或3,400萬元，被上訴
    人至多可向李○○收取總價金4%之服務費(見兩造不爭執事項
    第㈠項)，依此核算出服務費金額各為135萬2,000元(計算式
    ：3,380萬元×4%＝135萬2,000元)，或136萬元(計算式：3,40
    0萬元×4%＝136萬元)。是依上訴人所述，倘將服務費由總價
    金(3,400萬元)1%(34萬元)，提高為總價金(3,380萬元)2%(6
    7萬6,000元，折讓10萬元後為57萬6,000元)，被上訴人可向
    上訴人多收23萬6,000元(計算式：576,000－340,000＝236,00
    0)而已；核與上訴人主張被上訴人不向李○○收取逾百萬元以
    上服務費，兩者顯不相當，客觀上實無可能以此作為交換條
    件。由此，益證上訴人所述免收賣方服務費，以換取買方調
    高服務費乙節，顯與交易常情有違，亦難憑採。
　⑸系爭房地最終成交價為3,380萬元，被上訴人僅向李○○實收服
    務費90萬元，再加與上訴人約定應付服務費57萬6,000元，
    合計可收取服務費金額為147萬6,000元(計算式：900,000＋5
    76,000＝1,476,000；見兩造不爭執事項第㈡㈣項)；倘成交價
    為3,400萬元，則被上訴人原可向李○○收取總價金4%服務費1
    36萬元，及上訴人所稱總價金1%服務費34萬元，共可收取17
    0萬元(計算式：1,360,000＋340,000＝1,700,000)。由此可見
    ，上訴人主張被上訴人藉壓低賣價，可賺取更多服務費乙節
    ，核與事實不符，亦難採信。
  ⑹被上訴人固不否認曾於簽約後告知代書謝○○與李○○商討變更
    契約内容，惟辯稱係因上訴人締約後減少服務費爭議，遲延
    履約，被上訴人協助溝通買賣雙方，由於李○○不願重新締約
    ，仍依原買賣契約履行等情，核與證人謝○○於本院所為證言
    (見本院卷第66-67頁)，尚無不合，復據被上訴人提出李○○
    郵寄上訴人之苓雅郵局存證號碼692號存證信函影本附卷可
    資佐證(其上記載上訴人遲付第2期價金270萬元，限上訴人
    收函7日內履行，否則解除契約，並沒收已付價金；見原審
    卷第87頁)，則被上訴人此部分之抗辯，應非全然無據，尚
    堪採信。是以，上訴人依此溝通過程，據以主張兩造曾達成
    賣價3,400萬元及服務費1%之協議，實無足採。
　⑺承上，上訴人既未能舉證被上訴人曾為不實陳述，且屬於重
    要而有影響其意思形成自由，並致其陷於錯誤而同意提高服
    務費各節，則其主張被上訴人詐欺等情，即難採認。
　⒉從而，上訴人無法證明被上訴人有何詐欺情形，是其依民法
    第92條第1項規定，撤銷系爭確認單所載願交付57萬6,000元
    之意思表示，應無依據，要難憑採。
  ㈡服務費部分： 
  ⒈按居間者，乃當事人約定，一方為他方報告訂約之機會，或
    為訂約之媒介，他方給付報酬之契約。又居間人於契約因其
    報告或媒介而成立時，即得請求報酬，此觀民法第565條、
    第568條規定自明。次按給付有確定期限者，債務人自期限
    屆滿時起，負遲延責任。遲延之債務，以支付金錢為標的者
    ，債權人得請求依法定利率計算之遲延利息。但約定利率較
    高者，仍從其約定利率；應付利息之債務，其利率未經約定
    ，亦無法律可據者，週年利率為5%，民法第229條第1項前段
    、第233條第1項及第203條分別定有明文。經查：
　⑴上訴人與李○○係透過被上訴人報告與媒介，而於109年10月26
    日簽定系爭房地買賣契約，且兩造亦於同日簽定系爭服務費
    確認單，約定上訴人應於109年1月11日給付被上訴人服務費
    57萬6,000元(見兩造不爭執事項第㈢㈣項)，且未經上訴人合
    法撤銷居間契約，則被上訴人依民法第568條第1項規定及系
    爭確認單約定(兩者均屬居間之法律關係，自無擇一請求之
    問題)，請求上訴人如數給付服務費57萬6,000元，即屬有據
    。　
　⑵上訴人應於109年11月1日給付服務費57萬6,000元，迄未給付
    ，自應負遲延責任。是被上訴人請求上訴人應自起訴狀繕本
    送達之翌日即110年1月8日起(見原審卷第41頁)，按年息5%
    計付遲延利息，亦有憑據。
　⒉惟按「債權人向債務人表示免除其債務之意思者，債之關係
    消滅」，民法第343條定有明文。債務免除係債權人向債務
    人免除其債務之單獨行為，於其免除之意思表示達到債務人
    時，即生免除效力，無待於債務人之承諾或另與債務人締結
    免除契約(最高法院81年度台上字第2871號判決參照)。免除
     為債之關係消滅之原因，故債務經全部免除者 ，債之關係
    經全部消滅；一部免除者，則僅該免除之部分消滅。免除之
    效力，不惟及於主債務，即如利息債務等從屬債務，均隨同
    消滅。經查：
　⑴依上訴人所提前述對話內容，被上訴人(朱鵬字)事後曾向上
    訴人表示「你最後加的3萬6我不跟你收了」、「我最大誠意
    我不再跟你收我多加的3萬6」等情(見原審卷第127、131頁)
    。由此，可見上訴人主張被上訴人已向伊免除57萬6,000元
    中之3萬6,000元，自可採信。被上訴人主張係對於上訴人減
    免服務費20萬元之拒絕，屬於新要約，且未經上訴人承諾，
    而失其效力云云，於法無據，要難憑採。
　⑵從而，被上訴人原可請求上訴人給付57萬6,000元本息，經被
    上訴人免除其中3萬6,000元後，則被上訴人僅得請求上訴人
    給付54萬元本息。    　      　
七、綜上所述，被上訴人本於依民法第568條第1項規定及系爭確
    認單約定，即居間之法律關係，請求上訴人給付54萬元，及
    自110年1月8日起至清償日止，按年息5%計算之利息部分，
    為有理由，應予准許；逾此部分之請求，為無理由，不應准
    許。從而原審就超過上開應准許部分，為上訴人敗訴之判決
    ，自有未洽，上訴意旨指摘原判決此部分不當，求予廢棄改
    判，為有理由，爰由本院廢棄改判如主文第二項所示。至於
    上開應准許部分，原審為上訴人敗訴之判決，並無不合。上
    訴人仍執陳詞，指摘原判決此部分不當，求予廢棄改判，為
    無理由，應駁回其上訴。
八、本件事證已臻明確，且上訴人於本院準備程序已陳明伊與朱
    鵬字就服務費爭議，已有前述對話可資佐證，故無須通知朱
    鵬字到庭作證(見本院卷第68頁)，則上訴人復聲請通知朱鵬
    字到庭作證(見本院卷第92-93頁)，核無必要；又兩造其餘
    之攻擊或防禦方法及所用之證據，經本院斟酌後，認為均不
    足以影響本判決之結果，爰不逐一論列，附此敘明。
九、據上論結，本件上訴為一部有理由、一部無理由，依民事訴
    訟法第450條、第449條第1項、第79條，判決如主文。
中　　華　　民　　國　　111 　年　　3 　　月　　30　　日
    　　      民事第二庭  審判長 法　官  楊 國 精
　　　　　　　　　　　　         法　官  陳 得 利
      　　　　　　　　　　       法  官  陳 正 禧       
正本係照原本作成。             
不得上訴。
                                 書記官  陳 三 軫   
　　　　　　　　　　　　　　　　　 
中　　華　　民　　國　　111 　年　　3 　　月　　30　　日